臺灣高等法院臺南分院刑事判決　　　　 96年度上易字第335號
上　訴　人　臺灣臺南地方法院檢察署檢察官
上　訴　人
即　被　告　乙○○
選任辯護人　紀錦隆律師
　　　　　　郭寶蓮律師
上列上訴人因被告妨害名譽案件，不服臺灣臺南地方法院95年度
易字第465號中華民國96年4月9日第一審判決（起訴案號：臺灣
臺南地方法院檢察署95年度偵字第1389號），提起上訴，本院判
決如下：
    主  文
原判決撤銷。
乙○○無罪。
    理  由
一、公訴意旨略以：乙○○前係致遠管理學院財務金融系之專任
    講師（已於民國94年6月間離職），其於前開任職期間中，
    因與該系系主任丁○○就排課及學生評分問題而生有嫌隙（
    丁○○所涉妨害乙○○名譽部分，業經本院以95年度上易字
    第629號判處拘役40日確定），遂基於意圖散佈於眾，妨害
    丁○○名譽之概括犯意，連續於94年2月起至6月中旬（93年
    度第2學期）間之授課時間，在致遠管理學院致宏樓516教室
    內，多次向修習課程之學生稱：「系主任常在半夜打電話罵
    她及恐嚇她，叫她不要來學校教書」、「系主任在班上有安
    排眼線監視她」、「系主任是什麼東西？有什麼能力當上系
    主任，還不是靠家裡有幾個臭錢！」等客觀上足以貶損丁○○個人社會評價內容之言語，致丁○○名譽受損。因認乙○○係犯刑法第310條第1項連續誹謗罪嫌。
二、按被告以外之人於審判外之言詞或書面陳述，除法律有規定
    者外，不得作為證據，刑事訴訟法第159條第1項定有明文。
    查證人丁○○、朱燿廷、楊政乙、己○○、戊○○、蔡淑莉
    、丙○○等人於警詢之證述，被告及其辯護人已主張均係傳
    聞證據，無證據能力，依上開規定自不得作為證據。次按被
    告以外之人於審判外之陳述，雖不符前4條之規定，而經當
    事人於審判程序同意作為證據，法院審酌該言詞陳述或書面
    陳述作成時之情況，認為適當者，亦得為證據。刑事訴訟法
    第159條之5第1項定有明文。查除上開情形外，與本案相關
    連之證人等人於檢察官偵查中具結之證述，雖均係被告以外
    之人於審判外之陳述，惟檢察官、被告及辯護人於原審及本
    院審判程序同意作為證據，且該等供述證據係由職司犯罪調
    查、偵查之警方及檢察官依法定正當程序作成，查無出於不
    自由意志之不法情事，本院審酌上情認屬適當，依上開規定
    ，自得為證據。
三、再按犯罪事實應依證據認定之，無證據不得認定犯罪事實；
    又不能證明被告犯罪，應諭知無罪之判決，刑事訴訟法第15
    4條第2項、第301條第1項分別定有明文。次按告訴人之告訴
    ，係以使被告受刑事訴追為目的，是其陳述是否與事實相符
    ，仍應調查其他證據以資審認；又認定犯罪事實之證據，係
    指得以認定被告確有犯罪行為之積極證據而言，該項證據自
    須適合於被告犯罪事實認定，始得採為斷罪資料，如未能發
    現相當證據，或證據不足以證明，自不能以推測或擬制之方
    法，為裁判基礎。苟積極證據不足為不利於被告事實之認定
    時，即應為有利於被告之認定，更不必有何有利之證據（最
    高法院52年台上字第1300號、29年度上字第3105號、30年上
    字第816號、40年臺上字第86號判例意旨參照）。次按檢察
    官就被告犯罪事實，應負舉證責任，並指出證明之方法，刑
    事訴訟法第161條第1項定有明文。因此被告並無自證己罪之
    義務，此乃無罪推定之原則。是檢察官對於起訴之犯罪事實
    ，應負提出證據及說服之實質舉證責任。倘其所提出之證據
    ，不足為被告有罪之積極證明，或其指出證明之方法，無從
    說服法院以形成被告有罪之心證，基於無罪推定之原則，自
    應為被告無罪判決之諭知（最高法院92年台上字第128號判
    例意旨參照）。再認定犯罪事實所憑之證據，雖不以直接證
    據為限，間接證據亦包括在內，然而無論直接或間接證據，
    其為訴訟上之證明，均須達於通常一般之人均不致於有所懷
    疑，而得確信其為真實之程度，始得據為有罪之認定，若其
    關於被告是否犯罪之證明未達此程度，而有合理性懷疑之存
    在，致使無從形成有罪之確信，根據「罪證有疑，利於被告
    」之證據法則，即不得遽為不利被告之認定（最高法院76年
    台上字第4986號判例意旨參照）。
四、查公訴人認被告有本案犯行，無非以告訴人丁○○之指訴及
    證人朱燿廷於偵查中及證人楊政乙、己○○、戊○○、蔡淑
    莉、丙○○等人於警訊之證述為主要論據。訊據上訴人即被
    告乙○○矢口否認有何誹謗告訴人丁○○之言語，辯稱：丁○○於94年5月底就已經知道了，是由學生向他透露後才知
    道，但丁○○卻於同年12月7日向派出所提出告訴，已經超
    過6個月的告訴期間。伊問過許多學生，丁○○確實有提示
    過起訴書所指之三句話的問卷讓學生填寫，此問卷應該有暗
    示性及誘導性，故到庭證人其後因受此暗示之陳述不足採信
    。且學生確實有陳述丁○○有告訴過他們，如果有幫丁○○
    忙，丁○○會在成績上幫學生忙。而證人楊政乙修習伊所講
    授之『財務管理(二)』及『總體經濟學』課，成績均因只得50
    分而須重修，難免對被告心生不滿。證人蔡淑莉、朱燿廷成
    績良好，未來如要甄試研究所時，亦需具有博士學位之系主
    任丁○○幫忙書寫推薦信。是以渠等所為之證述，實不足輕
    信。被告係於94年6月30日才發現學校網路留言版上有妨害
    被告名譽之言論，經報警後，於8月份查到ＩＰ發現是丁○○的，經被告對丁○○提出告訴，丁○○所涉妨害名譽案件
    經檢察官於94年11月間起訴，本案告訴人丁○○為了反制被
    告，讓被告在前開妨害名譽案件撤回告訴，才會在同年12月
    7日提出本案告訴等語。
五、經查：
（一）被告辯稱告訴人於94年5月底就知悉被告誹謗告訴人之事
      ，直到同年12月7日才提出告訴，已逾6個月之告訴期間云
      云。查證人即告訴人丁○○於原審結證稱：「5月底畢業
      生的成績發生評分不公問題，6月期末考後，也發生在校
      生評分不公問題，因為這樣，影響學生的權益，學生怎會
      離校，所以這些學生從5月底之後，就陸陸續續到系辦公
      室向我反應，而反應過程中，6月22日學生才向我透露，
      乙○○在課堂上罵我的那些話……」等語（參見原審卷第
      92 ~96頁）。被告辯稱告訴人於94年5月底就已知悉誹謗
      之事實乙節，並未舉證以實其說，自難採信。又告訴人係
      主張94年5月底只是有學生反應成績不公問題，於94年6月
      22日始知悉誹謗之事，則告訴人於同年12月7日向臺南縣
      警察局麻豆分局國藩派出所提出告訴，自尚未超過6個月
      之告訴期間，合先敘明。
（二）證人即告訴人丁○○固多次指訴被告確有本案犯行，惟按
      告訴人之告訴，係以使被告受刑事訴追為目的，是其陳述
      是否與事實相符，仍應調查其他證據以資審認；最高法院
      52年台上字第1300號著有判例可資佐參，是仍應調查其他
      證據以資審認。查被告因先前發現在網路被妨害名譽，經
      報警後，於94年8月份查到ＩＰ是丁○○所使用，乃對丁○○提起告訴，丁○○所涉妨害名譽案件，經檢察官於94
      年11月間提起公訴，而丁○○經檢察官起訴後即於同年12
      月7日提出本案告訴被告誹謗。查告訴人丁○○既稱於94
      年6月22日即發現被告有妨害其名譽之行為，何以不僅先
      提出告訴以維護其名譽？迄其本人因被告乙○○對其告訴
      妨害名譽案件，經檢察官於94年11月間提起公訴，始於同
      年12月7日提出本案誹謗之告訴？依其二人間所陳各有妨
      害名譽情事發生、就告訴之提出及檢察官起訴等時點參互
      以觀，被告乙○○辯稱告訴人丁○○係因其本人被起訴妨
      害名譽案後，為對其反制，迫使被告乙○○撤回前開案件
      之告訴，始在同年12月7日提出本案告訴，尚非無據。
（三）查證人楊政乙、己○○、戊○○、蔡淑莉、丙○○等人於
      警訊之證述均屬傳聞證據，依刑事訴訟法第159條第1項規
      定不得作為證據，已如前述。原審傳訊證人蔡淑莉結證稱
      ：確有聽到被告在課堂上說系主任（丁○○）安插眼線等
      語（見原審卷第101頁）；證人朱燿廷於原審結證稱：「
      有聽到乙○○說：系主任打電話給他，叫他不要來上課。
      還有：系主任在班上安排眼線這些話。」等語（見原審卷
      第105頁）；證人楊政乙亦於原審結證稱：「（被告）有
      時候上課會講說財務金融系主任是什麼東西，何德何能當
      系主任，靠家裡有錢。」、「說系主任在班上佈眼線監視
      其一舉一動，還有找她的麻煩。」等語（見原審卷第171
      頁）。另證人己○○於本院結證稱：被告在授課時確有說
      過如起訴書所載三句妨害名譽的話（見本院卷第80頁）。
      惟查，被告辯稱告訴人丁○○確實有提示過起訴書所指之
      三句話的問卷讓上開學生填寫，此問卷應該有暗示性及誘
      導性，故到庭證人其後因受此暗示之陳述不足採信等語。
      經查證人即告訴人丁○○於本院亦證稱：「…經我歸納結
      果應該是起訴書的那三句話，我並且有拿起訴書的那三句
      話給同學看，請問同學，乙○○是否有說這些話，同學回
      答不是很肯定的話，我就不敢將其作為證據處理，有的同
      學有聽過三句或是二句話。我有用A4的紙寫下其中的一句
      ，並分上、下學期」等語（參見本院卷第77、78頁），又
      證人己○○於本院作證時經辯護人詰問「你們去派出所製
      作筆錄，是否有拿一張小紙條給你？」，答稱「本來主任
      有先詢問過我們，我們寫在字條上面，後來去派出所之前
      他又向我們確定。我們本來是有拿到派出所去，警察說不
      能看字條，所以我們沒有取出」，於被告詰問「當時我去
      找你的時候，你有說在警局的時候，是系主任拿一張紙上
      面寫那三句話，叫你們依照這麼說，你還有說你跟系主任
      說，我到底有無說過那三句話，你並不是很確定，是系主
      任要你依照字條那麼說的？」，答稱「有的。我當時有向
      你說系主任拿一張紙上面寫那三句話，叫我照說。我當時
      有向你說，你在上課的時候，有無說過那三句話，我並不
      是很確定沒有錯。但字條是我自己寫的，我也知道上面是
      寫什麼。系主任因為怕我們作偽證所以有叫我們依照字條
      上面說」等語（參見本院卷第80、81頁）。按證人係陳述
      自己所見聞事實之人，其證詞不容事先經告訴人或被告等
      人予以暗示或誘導，以免污染其證詞之客觀性。查本件告
      訴人丁○○在上開證人作證之前先徵詢過濾後再提示起訴
      書所載的那三句話給同學看，甚至要求於作證時帶字條按
      其上文字陳述做筆錄，顯已有暗示性及誘導性，上開到庭
      之證人其證言因係受此暗示之陳述，已失其證言客觀性之
      本質，應不足採。
（四）況另證人曹錦豪、施至洋、力嘉豪於原審均到庭結證稱：
      上課期間沒聽過被告乙○○講如起訴書所載三句妨害名譽
      之情事等語（見原審卷第109~118頁）。而被告並無告訴
      人所指之犯行，復據證人甲○○於本院結證稱：「我讀財
      物金融管理系，我在大二上、下學期有上過被告的課程。
      （在你大三上學期的時候，系主任有無叫你去辦公室問過
      乙○○老師的事情？）有的。總共有3至4次。（詢問的內
      容如何？）系主任拿了三張Ａ4的紙，然後上面寫說乙○○老師說『系主任常在半夜打電話罵她及恐嚇她，叫她不
      要來學校教書』、『系主任在班上有安排眼線監視她』、
      『系主任的家中很有錢，靠關係來此處教書，所以來到這
      邊系主任是什麼東西』？（系主任拿三張紙給你，有無說
      要你做什麼？）要我作證人，我在三張紙上面看到己○○
      的名字。當時系主任要我承認乙○○有說過那些事情，要
      我簽名。我在大二的時候，是做過班代表。上財物管理的
      課程的出席率將近百分之百，只有一次生病沒去。（辯護
      人再詰問：在你上課過程，乙○○老師有講如上所示的話
      ？）沒有。（其他兩次系主任找你去約談內容為何？）第
      一次因為我不願意簽名，後來第二次又找我。（談何事情
      ？）第二次又找我說，我是班代表，只要我願意作證簽名
      ，其他的同學也都會幫忙他。第二次我沒簽名，後來第三
      次又找我，並且說如果我在期中考的時候，有遇到困難，
      主任會幫我打電話給那科的老師，我還是沒有簽名。我認
      為他是在利用我。（你是否知道丁○○有無約談你班上或
      是其他他班上的學生？）有的，約談的內容大致上都是要
      他們簽名，並且向他們說如果考試有困難，他會幫忙。」
      等語（見本院卷第118~120頁），亦可佐證被告無本案犯
      行，且前開證人之證詞已失其客觀性。
六、綜上所述，難認告訴人丁○○之指訴為屬可採。依公訴人所
    舉事證，尚不足認定被告有本案罪嫌，此外，復查無其他確
    切證據足資證明被告有此部分犯行，應認不能證明被告犯罪
    ，即應為無罪判決之諭知。原審未能詳加調查審酌，遽認被
    告有此犯行，而予論罪科刑，為有未當，是檢察官上訴指原
    審量刑過輕，固無理由，被告上訴指摘原判決不當為有理由
    ，自應由本院將原判決撤銷，改為無罪判決之諭知。
據上論結，應依刑事訴訟法第369條第1項前段、第364條、第301
條第1項，判決如主文。
本案經檢察官江守權到庭執行職務。
中　　華　　民　　國　　96　　年　　9 　　月　　4 　　日
                  刑事第一庭    審判長法　官  黃崑宗
                                      法　官  夏金郎
                                      法　官  王明宏
以上正本證明與原本無異。
不得上訴。
　　　　　　　　　　　　　　　　　　　書記官  黃全忠
中　　華　　民　　國　　96　　年　　9 　　月　　4 　　日
